臺灣高等法院民事判決　　　　　　　 95年度上更(一)字第105號
上　訴　人　萊爾富國際股份有限公司
法定代理人　乙○○
訴訟代理人　黃秀禎律師
複 代理 人　楊宗翰律師
被 上訴 人　統一超商股份有限公司
法定代理人　丙○○
訴訟代理人　甲○○
被 上訴 人　丁○○
訴訟代理人　陳沆河律師
當事人間請求確認債權存在事件，上訴人對於中華民國92年12月
23日臺灣臺北地方法院92年度訴字第4932號第一審判決提起上訴
，經最高法院第一次發回更審，本院於96年 7月10日言詞辯論終
結，判決如下：
    主      文
上訴駁回。
第二審及發回前第三審訴訟費用由上訴人負擔。
    事實及理由
壹、程序方面：
一、本件被上訴人統一超商股份有限公司(下稱統一超商)經合法
    通知，未於最後言詞辯論期日到場，核無民事訴訟法第386
    條各款所列情形，爰依上訴人之聲請，此部分由其一造辯論
    而為判決。
二、按訴之變更或追加，非經他造同意，不得為之。又不變更訴
    訟標的，而補充或更正事實上或法律上之陳述者，非為訴之
    變更或追加，民事訴訟法第446條第 1項本文、第256條分別
    定有明文。本件上訴人依民事訴訟法第 247條及強制執行法
    第135條準用第120條第 2項規定，起訴請求確認被上訴人間
    之租金債權存在，經原法院判決駁回上訴人之訴，上訴人聲
    明不服，提起上訴；嗣於民國95年10月 3日本院言詞辯論期
    日，主張係為確認被上訴人間自91年12月25日起至93年 6月
    24日止按月以新台幣（下同）17萬5000元計算之租金債權在
    301萬2000元之範圍內存在（見本院卷第74頁)，核屬不變更
    訴訟標的而補充事實上及法律上之陳述，揆諸上開法文規定
    ，應予准許。
貳、實體方面：
一、上訴人起訴主張：伊與被上訴人丁○○ (下稱丁○○) 間關
    於房屋租賃契約之債權債務關係，向原法院聲請就丁○○對
    於統一超商之租金債權為假扣押，經原法院於91年11月27日
    核發91年度執全字第3425號扣押命令，禁止丁○○於租金債
    權301萬2000元（原判決誤載為302萬2000元）及執行費2 萬
    1424元之範圍內，收取對統一超商之租金債權或為其他處分
    ，統一超商亦不得對丁○○為清償。而統一超商收受前開執
    行命令後，先於91年12月11日向原法院執行處陳報依令執行
    扣押，旋於92年2月25日具狀陳稱前揭租金債權之標的物所
    有權業已移轉予訴外人陳宜君，並就上開執行命令聲明異議
    ，致伊於私法上之地位及上開假扣押強制執行程序有被撤銷
    而受侵害之虞，爰依民事訴訟法第247條及強制執行法第135
    條準用第120條第2項規定，求為判決：確認被上訴人間自91
    年12月25日起至93年6月24日止按月以17萬5000元計算之租
    金債權在301萬2000元之範圍內存在。
二、被上訴人部分：
  (一)統一超商雖經合法通知而未於最後言詞辯論期日到庭，惟據
    其以前到庭辯稱：統一超商前向丁○○承租其所有坐落雲林
    縣斗六市○○里○○路41號房屋 (下稱系爭租賃房屋) ，雙
    方訂有租賃契約，約定租期自90年6月25日至96年6月24日止
    ，租金以每6個月給付一次。而統一超商於91年12月9日接獲
    原法院於同年11月27日核發91年度執全字第3425號扣押命令
    前，早已預付丁○○至91年12月24日為止之租金；嗣於接獲
    上開扣押命令後，即向該管法院陳報執行扣押結果，並表明
    下次應給付之時間為91年12月25日給付次6個月之租金。迨
    統一超商於91年12月中旬經丁○○以電話告知欲終止租賃契
    約之意思，並於同年12月24日接獲丁○○委任律師所發之律
    師函，重申其終止租約之意思表示，且告知系爭租賃房屋所
    有權已移轉予訴外人陳宜君，租金應交付予陳宜君等情，統
    一超商查證後，同意於91年12月24日終止與丁○○間之租賃
    契約，則丁○○對於統一超商自91年12月25日起之租金債權
    ，已因系爭租賃契約之終止而消滅。統一超商旋於91年12月
    25日與陳宜君另行簽訂租賃契約，並預付91年12月25日至92
    年6月24日間之6個月租金予陳宜君，故統一超商與丁○○間
    已無租金債權存在等語。
  (二)丁○○則以：上訴人提起本件確認訴訟，並無即受確認判決
    之法律上利益，應屬欠缺權利保護要件。又伊已將系爭租賃
    房屋之所有權移轉登記於陳宜君，乃於91年12月中旬以電話
    通知統一超商表示終止租約之意思，請統一超商另與陳宜君
    簽訂租約，嗣經統一超商以電話回覆同意終止，並約定租約
    終止日期為91年12月24日，即已合意終止系爭租賃契約，伊
    乃於同日委託豐裕律師事務所以91雲豐律函字第1224號函文
    通知統一超商自91年12月25日起之租金直接給付陳宜君，伊
    無代理或受託收取租金之權限等語置辯。
三、原審為上訴人敗訴之判決，上訴人不服，提起上訴，其上訴
    聲明為：(一)原判決廢棄。(二)確認丁○○對於統一超商自91年
    12月25日起至93年6月24日止按月以17萬5000元計算之租金
    債權在301萬2000元之範圍內存在。被上訴人則均於本院答
    辯聲明：上訴駁回。
四、本件經依民事訴訟法第463條準用同法第270條之1第1項第3
    款規定，整理並協議簡化爭點及不爭執點後，兩造同意僅就
    言詞辯論時所陳述之事實及主張之法律關係為論斷。查上訴
    人主張其與丁○○間關於房屋租賃之債權債務關係，經臺灣
    雲林地方法院91年10月29日以91年度裁全字第2336號裁定准
    予假扣押，而向原法院聲請假扣押丁○○對於統一超商之租
    金債權，經原法院於91年11月27日核發91年度執全字第3425
    號扣押命令，禁止丁○○於租金債權301萬2000元及執行費2
    萬1424元之範圍內，收取對統一超商之租金債權或為其他處
    分，統一超商亦不得對丁○○為清償；嗣經統一超商聲明異
    議，上訴人乃提起本件訴訟等情，有上開假扣押裁定書、扣
    押命令在卷可稽（依序見本院前審卷第83頁、原審卷第60頁
    ），並為被上訴人所不爭執，堪信上訴人此部分主張之事實
    為真正。惟上訴人主張被上訴人間就系爭房屋之租賃關係並
    未終止，丁○○對於統一超商仍有租金債權存在等情，則為
    被上訴人所否認，並以前開情詞置辯，是本件應予審究之爭
    點厥為：(一)上訴人提起本件確認之訴是否有確認利益存在？
    (二)被上訴人間就系爭房屋之租賃關係是否終止？如已終止，
    上訴人提起本件確認租金債權存在之訴是否有理由？茲析述
    如下：
  (一)上訴人提起本件確認之訴是否有確認利益存在：
  1.按「第三人依前條第 1項規定聲明異議者，執行法院應通知
    債權人。債權人對於第三人之聲明異議認為不實時，得於收
    受前項通知後10日內向管轄法院提起訴訟，並應向執行法院
    為起訴之證明及將訴訟告知債務人。債權人未於前項規定期
    間內為起訴之證明者，執行法院得依第三人之聲請，撤銷所
    發執行命令」，強制執行法第 120條定有明文。次按民事訴
    訟法第 247條所謂即受確認判決之法律上利益，係指因法律
    關係之存否不明確，致原告在私法上之地位有受侵害之危險
    ，而此項危險得以對於被告之確認判決除去之者而言，故確
    認法律關係成立或不成立之訴，苟具備前開要件，即得謂有
    即受確認判決之法律上利益，縱其所求確認者為他人間之法
    律關係，亦非不得提起 (最高法院42年度台上字第1031號判
    例意旨參照) 。
  2.查上訴人向原法院民事執行處聲請扣押丁○○對於統一超商
    之租金債權，經執行處於91年11月27日核發91年度執全字第
    3425號扣押命令予統一超商，因統一超商聲明異議，執行處
    乃於92年 7月28日通知上訴人表示如認統一超商異議不實，
    得向管轄法院提起訴訟等情，有該扣押命令、執行處通知函
    文及檢附統一超商91年12月20日、92年 2月27日陳報狀等影
    本在卷可佐 (見原審卷第60至64頁) 。揆諸上開法文及判例
    意旨，上訴人得予強制執行丁○○對於統一超商租金債權之
    權利，即因統一超商異議，致其上開核發之執行命令有遭撤
    銷之危險，是上訴人提起本件確認之訴，請求確認丁○○對
    於統一超商有租金債權存在，即有確認利益。
  (二)被上訴人間就系爭房屋之租賃關係是否終止？如已終止，上
    訴人提起本件確認租金債權存在之訴是否有理由：
  1.上訴人主張：丁○○委託豐裕律師事務所以91雲豐律函字第
    1224號函文通知統一超商之內容，並未提及終止系爭租賃契
    約之意思表示，僅說明丁○○已將租賃房屋過戶予陳宜君，
    而陳宜君同意以相同租賃條件繼續出租予統一超商之情，不
    足以作為被上訴人間租賃契約業已終止之依據；何況丁○○
    將租賃房屋所有權移轉登記予陳宜君乙節，業經法院確定判
    決認定其間為通謀虛偽意思表示，應予塗銷系爭租賃房屋所
    有權移轉登記，顯見丁○○委託律師所發之律師函並未終止
    被上訴人間租賃契約。被上訴人間租賃契約既未終止，而仍
    繼續有效成立，丁○○對於統一超商即有租金債權存在等語
    。統一超商則辯稱：丁○○委託律師所發函文之真意，係因
    其已將租賃房屋過戶予陳宜君，無法繼續履約而要求統一超
    商將所應預付之租金直接交付予陳宜君，即表示丁○○因租
    賃房屋已辦妥所有權移轉登記，乃與統一超商終止租賃契約
    ；而統一超商為承租人，僅能就丁○○上開律師函及建物登
    記謄本等資料判斷，另與系爭租賃房屋所有權人陳宜君簽訂
    新租約，並將91年12月25日至92年 6月24日間之租金交付陳
    宜君，可見統一超商與丁○○間之租賃契約已經雙方合意終
    止等語。丁○○則以：伊因已將系爭租賃房屋所有權移轉登
    記於陳宜君，乃於91年12月中旬以電話通知統一超商表示終
    止租約之意思，經統一超商以電話回覆同意終止，並約定租
    約終止日期為91年12月24日，即已合意終止系爭租賃契約，
    伊乃委託豐裕律師事務所發函通知統一超商自91年12月25日
    起之租金直接給付陳宜君等語置辯。
  2.經查：丁○○與統一超商訂有系爭租賃契約，約定租期自90
    年6月25日起至96年6月24日止，租金以每 6個月給付一次；
    而統一超商早在91年12月 9日接獲原法院91年11月27日北院
    錦91執全未字第3425號扣押命令之前，即依約將91年 6月25
    日起至同年11月24日止共計 6個月之租金，預付匯款予丁○
    ○之事實，有系爭租賃契約、匯款記錄在卷可按 (見原審卷
    第73至76頁) ，可見統一超商就系爭租賃房屋已給付丁○○
    至91年11月24日止之租金。又系爭租賃房屋經丁○○於91年
    12月16日以買賣為原因而讓與陳宜君，並於同年12月24日移
    轉登記於陳宜君所有，此有建物登記謄本附卷足稽 (見本院
    卷第24頁) 。是丁○○於91年12月中旬，因系爭租賃房屋即
    將移轉所有權予陳宜君，乃先以電話向統一超商表明終止系
    爭租賃契約之意思，尚與常情無違。參以證人即當時擔任統
    一超商嘉南加盟團隊經理之戊○○亦證稱：伊是從伊下屬許
    靜東處得知丁○○欲終止租約之消息，伊有要求丁○○返還
    押金，並將押金給付新房東，新房東也有開立收據給伊公司
    ，故只要所有權變更與公司利益無損，伊公司通常都會同意
    ；但是要先確認終止租約的時間，且日期一定要與新房東接
    上來，這樣租金之給付才能接續等語 (見本院卷第154至155
    頁) 。可見統一超商因丁○○已將系爭租賃房屋所有權移轉
    於陳宜君，且丁○○表示統一超商得以同一條件向陳宜君另
    訂租約，乃同意與丁○○終止租約。因此，被上訴人主張丁
    ○○先以電話與統一超商聯絡，經統一超商同意終止租約，
    並約定終止日期為91年12月24日，則系爭租賃契約已於被上
    訴人合意於91年12月24日終止等情，即非無據。
  3.又查，統一超商已於91年12月25日與陳宜君另行簽訂新租賃
    契約，約定租金每月為17萬5000元，租期自91年12月25日起
    至96年12月24日止，且統一超商已給付陳宜君押金30萬元，
    並將91年12月25日起至92年5月24日止之6個月扣除稅額後之
    租金94萬5000元，簽發支票給付陳宜君等情，有統一超商與
    陳宜君簽訂之租賃契約、應付票據查詢資料及收據等影本在
    卷可考 (見原審卷第79至86頁、本院卷第29頁) 。益徵被上
    訴人間之系爭租賃契約業經雙方合意於91年12月24日終止。
    而統一超商於系爭租賃契約終止前，復未積欠丁○○任何租
    金，已如前述，是被上訴人抗辯渠等之間，並無任何債權債
    務關係存在等語，洵堪採信。
  4.上訴人雖主張統一超商91年12月25日起至92年 5月25日之租
    金，係於92年5月7日開票一次支付予陳宜君，此與其租約第
    3條第3項所謂租金每一個月，預付一次之約定不符；且陳宜
    君收受押金之日期為92年 4月20日，距離統一超商所稱與陳
    宜君簽訂租約之日期相隔 4個月之久，顯與常情不合。又依
    統一超商提出之變更所有權人契約用印查檢表之內容觀之，
    統一超商發展專員許靜東於92年3月27日始製作該「查檢表
    」，並於「查檢表」上記載「先用印，送房東時，以新契約
    當面換回舊約正本」，可見於許靜東製作上開「查檢表」之
    際，被上訴人間之租賃契約關係根本未終止，應係統一超商
    為配合丁○○脫產而與陳宜君簽訂假租賃契約，並刻意倒填
    簽約日期為91年12月25日；何況丁○○與陳宜君就系爭租賃
    房屋之所有權移轉業經法院判決認定通謀虛偽意思表示而無
    效，故被上訴人以系爭租賃房屋所有權移轉而主張租約經雙
    方合意終止之詞，已失其論據云云。惟查：
    (1)租金之給付通常固按契約之約定，但經當事人同意自非不
      得累計數月一次給付，故不能僅因租金之給付與租約書面
      約定不符，遽謂租賃關係不存在。而統一超商提出之「查
      檢表」固記載其製作日期為92年 3月27日，有該「查檢表
      」在卷可稽 (見本院卷第126頁)；惟據證人戊○○證稱：
      「查檢表」一般是要與新租賃契約同時送回總部用印的，
      可是如果沒有「查檢表」，也可以簽約；在契約用印流程
      中，應該是契約本身的資料要完備，而「查檢表」只是備
      忘而已，並非主要文件；如果房東已經用印，且伊等也送
      回總部用印完成，會計會協助開出第一期的押金與租金，
      再送回伊等處等語 (見本院卷第155頁反面至156頁) ，可
      知「查檢表」僅係統一超商內部作業之備忘資料而已，並
      非必須先檢送「查檢表」回總部，始能簽訂租賃契約；倘
      若情況急迫，並非不得經總部授權先簽訂新約，再補行「
      查檢表」之內部程序而完成核撥租金、押金。參以租賃契
      約係諾成契約，不以書面為必要，則統一超商於租賃物所
      有權人變更，而欲接續原租約日期，且維持同一承租條件
      以保障公司權益之情形下，先經總部授權與新所有權人陳
      宜君簽訂租約，尚無悖於常情，而堪採信。再者，觀諸統
      一超商給付陳宜君押金、租金之日期分別為92年4月20日
      、92年5月7日，均在「查檢表」於92年4月9日經總部核章
      之後，可見「查檢表」之目的係在作為總部核撥押金、租
      金程序之用，並非統一超商簽訂新租約所必須之文件。此
      「查檢表」製作之日期，適足以說明統一超商給付押金、
      租金之日期與新租約簽訂日期不一致之原因。上訴人據此
      主張統一超商為配合丁○○脫產而與陳宜君簽訂假租賃契
      約云云，自無可採。
    (2)又查，丁○○與陳宜君間就系爭租賃房屋之所有權移轉登
      記經法院判決認定通謀虛偽意思表示而無效，並確定在案
      等情，固經上訴人提出台灣雲林地方法院92年度訴字第47
      3號、台灣高等法院台南分院93年度上字第157號、最高法
      院94年度台上字第867號等裁判書影本為證(見本院前審卷
      第143至148頁、最高法院卷第30至39頁) 。惟按租賃，乃
      特定當事人間所締之契約，出租人既不以所有人為限（最
      高法院48年度台上字第1258號判例參照）。則統一超商與
      陳宜君間，就系爭租賃房屋及租金意思表示一致，其租賃
      契約即為成立，縱非由所有人出租，仍不影響新租賃契約
      之效力。何況統一超商因上訴人對丁○○、陳宜君提起上
      開訴訟，而質疑陳宜君是否取得系爭租賃房屋所有權，唯
      恐陳宜君無法履行提供系爭租賃房屋之對待給付，乃拒絕
      給付陳宜君自93年8月起之租金，而遭陳宜君提起給付租
      金之訴，並經台灣雲林地方法院95年度六簡字第293號判
      決統一超商應給付陳宜君自93年8月25日起至94年12月6日
      止(因系爭租賃房屋已於94年12月6日經第三人葉淑麗拍賣
      取得)之租金262萬7697元在案，此有該判決書在卷可參 (
      見本院卷第130至133頁) ，足證統一超商僅係信賴地政機
      關之登記資料，認為與系爭租賃房屋之登記所有權人締結
      租賃契約較能獲得保障，始與丁○○合意於91年12月24日
      終止系爭租賃契約，並無配合丁○○脫產而與陳宜君簽訂
      假租賃契約之情事。
  5.末查，上訴人雖主張統一超商於91年12月 9日收受扣押命令
    後，已依法陳報執行結果，即發生扣押效力，其後再主張系
    爭租賃終止而與陳宜君簽訂新租約，乃通謀虛偽，且損及上
    訴人權利云云。惟查：
    (1)按假扣押為保全將來強制執行之程序，故對於債權執行假
      扣押者，執行法院僅應準用強制執行法第115條第1項之規
      定，分別發禁止處分清償之命令，以保全將來之強制執行
      ；至於強制執行法第115條第2項所定之許債權人收取命令
      及將債權移轉於債權人之命令，則不在準用之列。是在就
      債務人對於第三人之債權實施假扣押，執行法院依強制執
      行法第115條第1項規定，所發扣押命令僅在禁止債務人收
      取，或為其他處分，並禁止第三人向債務人為清償，至於
      該債權所發生之基礎原因，如薪資之於任職，租金之於租
      約，則非扣押命令效力所及。換言之，扣押命令之效力僅
      及於已發生或將發生之薪資或租金，而不及於薪資或租金
      之基礎關係，故債務人自得任意離職或終止契約關係。
    (2)統一超商之陳報狀固於第一項記載：「本公司已依北院錦
      91全未字第3425號執行命令要旨與已扣押原自91年12月24
      日起應給付債務人之租金」，惟其第二項復載明：「本公
      司另於日前接獲丁○○ (誤繕為第三人陳宜君) 之委任律
      師來函，表示第三人已於陳報人應給付債務人租金之日起
      取得該租賃標的之所有權並主張買賣不破租賃請求陳報人
      給付租金」等語，有該陳報狀在卷可按 (見原審卷第64頁
      ) ，故細繹統一超商上開陳報狀之真意，應係表明其先前
      於91年12月9日接獲法院扣押命令時，雖有依令扣押原自
      91年12月24日起應給付丁○○之租金，然後來丁○○於91
      年12月24日已將系爭租賃房屋移轉所有權予陳宜君，並經
      陳宜君催討租金等情，尚難遽認統一超商有同意扣押自91
      年12月24日起租金債權之情事。而在該項租金債權發生前
      ，丁○○已與統一超商合意於91年12月24日終止系爭租賃
      契約，業如前述，則被上訴人間之租賃關係因終止而消滅
      ，自無租金債權存在。至統一超商因終止系爭租賃契約，
      另與陳宜君簽訂新租賃契約，亦與情理無違。是上訴人主
      張統一超商與丁○○間之系爭租賃契約並未終止，統一超
      商與陳宜君虛偽簽訂新租賃契約云云，即無可取。
五、綜上所述，上訴人主張，為不足採，被上訴人抗辯，尚屬可
    信。從而，上訴人提起本件訴訟，請求確認丁○○對於統一
    超商自91年12月25日起至93年 6月24日止按月以17萬5000元
    計算之租金債權在301萬2000元之範圍內存在，為無理由，
    不應准許。原審為上訴人敗訴之判決，並無不合。上訴意旨
    指摘原判決不當，求予廢棄改判，為無理由，應予駁回。
六、本件為判決基礎之事證已臻明確，本院經逐一審酌兩造歷審
    所提其餘攻擊、防禦方法及援用之證據，均與前開論斷結果
    無礙，爰不再一一論述，併此敘明。
七、據上論結，本件上訴為無理由，依民事訴訟法第449條第1項
    、第463條、第385條第1項前段、第78條，判決如主文。
中　　華　　民　　國　　96　　年　　7 　　月　　24　　日
                    民事第十庭
                        審判長法　官  阮富枝
                              法  官  陳財旺
                              法  官  吳麗惠
正本係照原本作成。
上訴人如不服本判決，應於收受送達後20日內向本院提出上訴書
狀，其未表明上訴理由者，應於提出上訴後20日內向本院補提理
由書狀（均須按他造當事人之人數附繕本）上訴時應提出委任律
師或具有律師資格之人之委任狀；委任有律師資格者，另應附具
律師資格證書及釋明委任人與受任人有民事訴訟法第466條之1第
1項但書或第2項（詳附註）所定關係之釋明文書影本。
中　　華　　民　　國　　96　　年　　7 　　月　　25　　日
                              書記官  陶美玲
附註：
民事訴訟法第466條之1（第1項、第2項）：
對於第二審判決上訴，上訴人應委任律師為訴訟代理人。但上訴
人或其他法定代理人具有律師資格者，不在此限。
上訴人之配偶、三親等內之血親、二親等內之姻親，或上訴人為
法人、中央或地方機關時，其所屬專任人員具有律師資格並經法
院認為適當者，亦得為第三審訴訟代理人。
